臺灣士林地方法院刑事判決　　　　　　　　95年度自字第31號
自　訴　人　乙○○
自訴代理人　葉大殷律師
　　　　　　江如蓉律師
被　　　告　甲○○
　　　　　　　　　　寄台北市○○區○○路141巷38號
選任辯護人　彭安國律師
上列被告因妨害名譽案件，經自訴人提起自訴，本院判決如下：
    主  文
甲○○無罪。
    理  由
一、自訴意旨略以：被告甲○○係香港商蘋果日報出版發展有限
    公司台灣分公司記者，其於民國95年5 月1 日在蘋果日報B1
    財經版撰稱：「積怨多時的中投與元大集團即於董事會中激
    烈口角，場上只見中投總經理乙○○、復華金控董事長丁○○及提案人丙○○爆發言語衝突，乙○○拍桌大罵，整場會
    議持續3 個小時，精采程度堪稱數月之冠。」等不實報導，
    以文字散佈不實指摘於眾，傳述足以毀損自訴人名譽之具體
    事實，公然侮辱自訴人，並嚴重毀損自訴人在社會上多年辛
    苦建立之形象及名譽，因認被告涉犯刑法第309 條之公然侮
    辱罪及刑法第310 條第2 項之加重毀謗罪云云。
二、按不能證明被告犯罪或其行為不罰者應諭知無罪之判決，刑
    事訴訟法第301 條定有明文。又按刑法第309 條公然侮辱罪
    之成立，係以「抽象之言行」為足，若為「具體事實」之指
    摘或傳述，應屬毀謗罪之範疇，不能論以刑法第309 條之公
    然侮辱罪。再按言論自由為人民之基本權利，憲法第11條有
    明文保障，國家應給予最大限度之維護，俾其實現自我、溝
    通意見、追求真理及監督各種政治或社會活動之功能得以發
    揮，是刑法第310 條第3 項前段以對於誹謗之事，能證明其
    為真實者不罰，乃針對言論內容與事實相符者之保障，藉以
    限定刑罰權之範圍。而此刑罰權之限定，非謂指摘或傳述誹
    謗事項之行為人，必須自行證明其言論內容確屬真實，始能
    免於刑責，倘行為人不能證明言論內容為真實，但依其所提
    證據資料，認為行為人有相當理由確信其為真實者，即不能
    以誹謗罪之刑責相繩。換言之，所謂「能證明為真實」其證
    明強度不必至於客觀的真實，只要行為人並非故意捏造虛偽
    事實，或並非因重大過失或輕率而致其所陳述與事實不符，
    皆應將之排除於第310 條之處罰範圍外，認行為人不負相關
    刑責。
三、本件自訴人認被告涉犯刑法第309 條之公然侮辱罪嫌、同法
    第310 條第2 項之加重誹謗罪嫌，無非係以被告在前揭報導
    中敘及自訴人「拍桌大罵」一節與事實不符，並已影響自訴
    人之形象及名譽為其主要依據。而訊據被告固不否認撰寫前
    揭報導，並於95年5 月1 日刊登在蘋果日報B1財經版，惟矢
    口否認有公然侮辱及加重誹謗犯行，約略辯稱：該則報導內
    容，是聽與會者轉述而來，經向其他與會者查證乙○○有無
    拍桌？均獲得肯定答案，且於95年5 月1 日自由時報及工商
    日報亦為類似之報導，報導內容絕非杜撰，內容提及「拍桌
    」，是要呈現現場的動態及氣氛，並無攻擊任何人之意思等
    語。辯護人則為被告辯護稱：被告在報導前已經查證，且依
    勘驗光碟之結果，會中亦有拍桌之情形，被告並無主觀之惡
    意等語。
四、本院查：
  (一)95年4 月28日復華金董事會之概況：
    自訴人於95年4 月28日參加復華金融控股股份有限公司（以
    下簡稱復華金）第2 屆第12次董事會，會中就小股東提案「
    提前全面改選董事」之議程究屬討論案或備查案進行討論時
    ，董事丙○○曾拍桌向自訴人稱：「你在拍我也可以拍」，
    並說：「你也不要拍桌子」。嗣自訴人乙○○又於會與會者
    表示「監察人的立場應該尊重主席的裁示」時，回稱：「主
    席處理議程要公正，這樣才是尊重的基礎，如果處理議程不
    公正，怎麼尊重？」等語，此經本院勘驗前開董事會之錄音
    光碟內容屬實，並製成勘驗筆錄在卷可證（見本院卷第95至
    96頁），另證人丙○○於本院審理時證稱：當天將手中之資
    料重放在桌上，聲音比較大…錄音光碟內容中「你在拍我也
    可以拍」的聲音，是伊放完資料後才說的等語（見本院卷第
    126 頁、第129 頁），而自訴人亦於本院審理時亦陳稱：錄
    音內容裡「主席處理議程要公正，這樣才是尊重的基礎，如
    果處理議程不公正，怎麼尊重？」是伊說的等語明確（見本
    院卷第97至98頁），堪認定為真實。
  (二)被告報導95年4 月28日復華金董事會之情形：
    被告係香港商蘋果日報出版發展有限公司台灣分公司記者，
    於95年5 月1 日在蘋果日報B1財經版撰稱：「積怨多時的中
    投與元大集團即於董事會中激烈口角，場上只見中投總經理
    乙○○、復華金控董事長丁○○及提案人丙○○爆發言語衝
    突，乙○○拍桌大罵，整場會議持續3 個小時，精采程度堪
    稱數月之冠」等情，業據被告於本院訊問時坦承不諱（見本
    院卷第18至19頁），並有前開報導影本在卷可資證明（見本
    院卷第4 頁），亦堪認定。
  (三)被告報導內容不構成公然侮辱罪：
    由前開報導內容觀之，被告所為報導內容乃純粹就「具體事
    實」為文字傳述，其行為與以「抽象」言行貶損他人人格尚
    非無間，依照前開說明，被告前揭報導，難認觸犯刑法第30
    9 條之公然侮辱罪。
  (四)被告報導內容提及「大罵」在法規範之評價上與事實相符：
    自訴人參加95年4 月28日復華金董事會，確曾在與會者表示
    「監察人的立場應該尊重主席的裁示」時，回稱：「主席處
    理議程要公正，這樣才是尊重的基礎，如果處理議程不公正
    ，怎麼尊重？」等語，依此當時與會者就議程發生爭執等客
    觀狀況及自訴人之語意，堪認自訴人有以「不公正」之重話
    指摘主席之意思。查「罵」字原具有說重話責備他人之意。
    被告於前揭報導中遣以「大罵」字眼，傳述自訴人之具體言
    行，雖難謂十分精確，但在法規範上之評價，則亦不得謂非
    與客觀情事相符。
  (五)被告報導內容提及自訴人「拍桌」並非故意捏造：
    (1)有關自訴人是否曾在95年4 月28日復華金董事會中「拍桌
      」一節，經本院勘驗董事會錄音內容之結果，在01:47:08
      後就是否將某議案由「備查案」更改議程為「討論案」之
      討論過程，僅在01:51:49時出現明顯「碰」之聲音（見本
      院卷第94至97頁）。參酌證人丙○○於本院審理時證稱：
      伊丟完後才講「你在拍我也可以拍」等語（見本院卷第
      129 頁），堪認該明顯「碰」之聲音係因丙○○拍桌而造
      成。
    (2)惟證人丙○○另證稱：（問：你講「你在拍」你看到什麼
      事情？）伊看到自訴人在與主席爭執，看到自訴人有放下
      資料的動作，伊才很生氣的重放資料，才跟自訴人說你在
      拍我也可以拍等語（見本院卷第129 頁）。依其證述，自
      訴人在證人丙○○拍桌之前，亦有拍桌之情事。
    (3)據此，被告辯稱其據與會者之轉述，而為自訴人拍桌之報
      導，即非毫無根據。且被告之消息來源轉述之內容，亦非
      空穴來風，被告自有相當理由確信其為真實之報導，而非
      故意捏造。
  (六)被告報導內容提及自訴人「拍桌」一節，非屬因重大過失或
    輕率，致報導與事實不符：
    (1)經本院勘驗復華金95年4 月28日董事會錄音光碟之結果，
      自訴人雖在證人丙○○說完：「你再拍我也可以拍」後，
      立即聲明：「我沒有拍」…「我大聲我沒有拍…我沒有拍
      桌子」等語，參酌證人林恆志亦在本院審理時證稱：伊參
      加95年4 月28日復華金董事會，會中自訴人發言比較大聲
      ，後來邱董事拍桌子，並就有無拍桌發生爭執…，但伊沒
      有看到丙○○拍桌子等語（見本院卷第98至99頁），足證
      自訴人在會中就董事丙○○指控其拍桌之事，曾經立即澄
      清。但雙方就自訴人究竟有無拍桌一節，並未完全釐清而
      不了了之，此由自訴人對於董事丙○○在會中說「你也不
      要拍桌子」不再回應即明（見本院卷第96頁）。依當時自
      訴人與董事丙○○就議案立場相反之客觀情形觀之，與會
      者就自訴人是否有拍桌之情事，容有不同之看法及認知。
    (2)被告於本院訊問時供稱：當時伊未向立場傾向中投之與會
      者查證，僅向立場中立者查證，無法聯絡到自訴人及傾向
      中投之董事林恆志等語（見本院卷第135 頁）。被告為新
      聞工作者，其報導內容敘及自訴人之行為舉止，並遣以自
      訴人「拍桌大罵」之字眼，顯已影響自訴人之形象及社會
      觀感，其報導前本應立於中立之立場，克盡職責向雙方查
      證實情，並為平衡之報導。如因時間緊迫未能向雙方查證
      ，亦宜以報導中敘明無法向某方查證之意旨，以利閱聽大
      眾得據以判斷消息價值。被告竟在未獲自訴人方面查證前
      為報導，報導時亦未說明未獲自訴人方面表示意見之意旨
      ，其行為難認克盡其應盡之義務。
    (3)然被告之報導內容既屬有所憑據，且經本院前揭調查證據
      之結果，董事丙○○確曾在復華金董事會中指摘自訴人拍
      桌，故可認定被告所辯之消息來源，應係真實存在（雖被
      告以保護消息來源為由，未提供姓名年籍供本院傳喚，以
      證明其所辯屬實）。是被告縱曾向自訴人獲得求證，而知
      悉自訴人否認拍桌之訊息，但此訊息既與被告所得原始之
      訊息相反，被告亦非無相當理由依據原始消息來源，確信
      後者為真。則其報導有關自訴人「拍桌」一節，縱與事實
      存有出入，即難認因輕率或重大過所致。
  (七)查復華金乃金融控股公司，公開發行股票並在集中交易市場
    為有價證券股票之交易，被告為前揭報導當時，有關復華金
    董事是否在董事會中發生衝突？衝突之具體情形如何？均有
    助普羅投資大眾對於復華金經營情形之瞭解，得作為投資決
    策之參考判斷資料。是媒體就復華金董事會進行之具體情形
    為報導，正足以促使社會活動功能之發揮，屬言論自由及新
    聞自由受保障之範圍，並與公共利益悠關，應受高密度之保
    障。被告於95年5 月1 日蘋果日報B1財經版為自訴人在董事
    會因議程爭議而拍桌大罵，有關「拍桌」部分並非被告故意
    捏造，亦非屬因被告重大過失或輕率致與事實不符，另有關
    「大罵」部分，於法規範之評價上應與客觀事實相符，且此
    報導又與公共利益有關，依照前開說明，應將之排除於第31
    0 條之處罰範圍外，從而被告應不負相關之刑責。
五、綜上所述，被告前揭報導行為，因非刑罰處刑之範圍而不罰
    ，本院自應依法為被告無罪之諭知。
據上論斷，應依刑事訴訟法第343 條、第301 條第1 項，判決如
主文。
中　　華　　民　　國　　96　　年　　8 　　月　　3 　　日
                  刑事第五庭審判長法  官  周政達
                                  法  官  楊迺伶
                                  法  官  周群翔
以上正本證明與原本無異。
如不服本判決，應於判決送達後10日內，向本院提出上訴狀。
                                  書記官  劉育君
中　　華　　民　　國　　96　　年　　8 　　月　　3 　　日
